【裁判字號】    97,訴緝,261
【裁判日期】    970725
【裁判案由】    強盜
【裁判全文】
臺灣臺中地方法院刑事判決             97年度訴緝字第261號
公  訴  人  臺灣臺中地方法院檢察署檢察官
被      告  乙○○
選任辯護人  陳大俊律師
            張秀瑜律師
上列被告因強盜案件，經檢察官提起公訴（95年度偵字第11295
號），本院判決如下：
    主    文
乙○○意圖為自己不法之所有，結夥三人以上，以強暴、脅迫至
使不能抗拒，而取他人之物，處有期徒刑捌年陸月。
    犯罪事實
一、乙○○、王信忠（業經本院另行審結）夥同真實姓名年籍均
    不詳之五名成年男子（其中二人綽號「阿彬」、「阿豐」，
    下合稱「阿彬」、「阿豐」等五名成年男子），事前謀議，
    藉故誘騙丙○○（原名張良途）以遂行後述強盜取財犯行，
    乙○○並預先向知情、具有幫助犯意之友人蘇茂松商借位於
    臺中市○○區○○路七五巷六號之廢棄工廠（下稱前開廢棄
    工廠）後，乙○○旋於民國九十五年五月九日十三時許，以
    自稱「黃先生」並假藉欲瞭解毅利達國際有限公司（下稱毅
    利達公司）加盟方案為由，撥打電話與丙○○聯繫，並與丙
    ○○約定於同日十四時許，在臺中市○○區○○路附近之「
    禾夏草堂茶坊」餐廳見面，期間「阿彬」、「阿豐」等五名
    成年男子則經王信忠之邀同事先在前開「禾夏草堂茶坊」餐
    廳附近與乙○○會合，丙○○於同日十四時許因乙○○之誘
    騙至前開「禾夏草堂茶坊」餐廳與乙○○見面後，乙○○旋
    取出記載林駿駒名義為申請人（實際申請人為黃湘文）之富
    貴鴻有限公司（下稱富貴鴻公司）消費會員申請書，並以丙
    ○○先前任職之富貴鴻公司與黃湘文間有消費糾紛，並請丙
    ○○另至他處當面向黃湘文解釋，丙○○不疑有他，遂駕駛
    其自己之自用小客車搭載乙○○與「阿彬」、「阿豐」等五
    名成年男子之其中一人，依乙○○之指示行駛至位於臺中市
    西屯區○○路七五巷六號之廢棄工廠（下稱前開廢棄工廠）
    ，王信忠則與「阿彬」、「阿豐」等五名成年男子之其餘之
    人另駕駛一輛自用小客車至前開廢棄工廠，抵達後，乙○○
    、王信忠及「阿彬」、「阿豐」等五名成年男子即共同意圖
    為自己不法之所有，並基於結夥三人以上強盜他人財物之犯
    意聯絡，由「阿彬」、「阿豐」等五名成年男子將丙○○強
    押至前開廢棄工廠之房間內拘禁，乙○○、王信忠並指揮「
    阿彬」、「阿豐」等五名成年男子以徒手共同毆打丙○○，
    致丙○○受有臉、頭皮、右肩、左上臂及背部挫傷等傷害，
    乙○○繼而出言向丙○○恐嚇稱：「如不負責解決賠償問題
    ，就要將你處理掉」等語，以此強暴、脅迫手段，至使丙○
    ○不能抗拒後，「阿彬」、「阿豐」等五名成年男子即自丙
    ○○身上強取現金合計新臺幣（下同）五千八百元及在丙○
    ○駕駛之前開自用小客車內搜括強取丙○○所有之鋼筆二支
    、手錶六只，乙○○並命丙○○需另籌借交付二百萬元始得
    脫身，丙○○於仍處於不能抗拒之狀態下，自同日下午某時
    起至同日夜間某時止，在前開廢棄工廠之房間內，多次撥打
    電話分別向當時毅利達公司之同事曾欽章、陳毅嘉及賴瑞麒
    借錢，嗣為等候確認丙○○籌借二百萬元之結果，乙○○、
    王信忠及「阿彬」、「阿豐」等五名成年男子，於翌日（即
    十日）凌晨某時，將丙○○載往遷至位於臺中市○○○路之
    「金都理容ＫＴＶ」包廂內繼續拘禁，嗣乙○○再撥打電話
    至蘇茂松位於臺中市○○區○○路二段二四七號十一樓之三
    之居處，向知情、具幫助犯意之蘇茂松商借上址居處使用後
    ，旋再於同日（即十日）天亮之際，復將丙○○載往遷至蘇
    茂松上址居處（由蘇茂松開門入內）繼續拘禁，丙○○在蘇
    茂松上址居處後迄至同日約十二時許止之期間，經再撥打電
    話與曾欽章、陳毅嘉等友人聯繫並確認無從籌借款項後，乙
    ○○、王信忠為掩飾前揭犯行，丙○○依乙○○指示而簽立
    內容略以丙○○願賠償富貴鴻公司會員投資之損失計二百萬
    元，並分四期即依序於九十五年五月十一日、同年六月十五
    日、同年七月十五日、同年八月十五日各給付五十萬元之切
    結書一件（計二紙）後，於同日約十六時許，始將丙○○自
    蘇茂松之上址居處釋放離去，乙○○並將門號000000
    0000號之電話號碼給丙○○，供丙○○離去後給付款項
    時與乙○○聯絡之用。乙○○於翌日（即十一日）即撥打電
    話給丙○○催討五十萬元，期間丙○○並報警處理。嗣乙○
    ○、王信忠於九十五年五月十二日十五時三十分許，共同前
    往位於臺中市○○區○○路二段四四六號一樓之「麥當勞速
    食店」欲向丙○○取款時，經埋伏在該處之警察查獲，且經
    警當場自乙○○處扣得門號為0000000000號之手
    機一支、前揭丙○○簽立之切結書一件及丙○○之身分證影
    本、汽車駕駛執照影本各一件，並當場自王信忠處扣得前揭
    丙○○遭強盜之手錶一只（前揭丙○○身分證影本、汽車駕
    駛執照影本各一件及手錶一只業已發還丙○○），因而查悉
    上情。
二、案經丙○○訴由臺中市警察局第三分局報請臺灣臺中地方法
    院檢察署檢察官偵查起訴。
    理    由
一、證據能力之說明：
  (一)被告乙○○（下稱被告）之辯護人於本院審理時提出手錶錶
    面上亦標示與本案警察自被告處扣得之手錶錶面相同「AMIT
    Y」字樣即：自電腦網際網路網頁上列印而得之「AMITY」手
    錶網路拍賣相關資料，作為證據，檢察官則就此部分爭執其
    證據能力。按除顯有不可信之情況外，公務員職務上製作之
    紀錄文書、證明文書；除顯有不可信之情況外，從事業務之
    人於業務上或通常業務過程所須製作之紀錄文書、證明文書
    ；其他於可信之特別情況下所製作之文書，亦得為證據。刑
    事訴訟法第一百五十九條之四第一款至第三款固定有明文。
    惟查，被告辯護人提出前揭「AMITY」手錶網路拍賣相關資
    料，係屬出賣人欲出售該手錶之具體個案所列之資料，除堪
    認非屬公務員職務上製作之文書外，亦顯非出於營業需要所
    為規律性、不間斷之記載，復非屬經常處於可受公開檢查狀
    態下之文書，自不符刑事訴訟法第一百五十九條之四規定業
    務上或通常業務過程所須製作文書之要件（同條立法理由參
    照），再參以出賣人就該手錶之售價等相關資料，係屬該出
    賣人為求達成交易自行所為之審判外陳述，顯無可信之特別
    情況，顯亦不符刑事訴訟法第一百五十九條之四所定其他於
    可信之特別情況下所製作文書之要件，自無證據能力。
  (二)按被告以外之人於檢察事務官、司法警察官或司法警察調查
    中所為之陳述，與審判中不符時，其先前之陳述具有較可信
    之特別情況，且為證明犯罪事實存否所必要者，得為證據，
    刑事訴訟法第一百五十九條之二定有明文。經查，本案證人
    丙○○於警詢時證述後，其嗣於本院審理時業已另具結作證
    ，其中證人丙○○於警詢時之證述中與審判中不符之部分，
    復無刑事訴訟法第一百五十九條之二規定具有較可信之特別
    情況且為證明犯罪事實存否必要者，故依據刑事訴訟法第一
    百五十九條第一項之規定，證人丙○○於警詢時之證述，自
    無證據能力。
  (三)又按被告以外之人（包括證人、鑑定人、告訴人、被害人及
    共同被告等）於審判外之陳述雖不符刑事訴訟法第一百五十
    九條之一至之四等四條之規定，而經當事人於審判程序同意
    作為證據，法院審酌該言詞陳述或書面陳述作成時之情況，
    認為適當者，亦得為證據；當事人、代理人或辯護人於法院
    調查證據時，知有刑事訴訟法第一百五十九條第一項不得為
    證據之情形，而未於言詞辯論終結前聲明異議者，視為有前
    項之同意，同法第一百五十九條之五定有明文。則本案除前
    開證據（即前述第(一)、(二)點理由所載證據）外，被告及其辯
    護人於本院準備程序及審理之初爭執證人丙○○、陳毅嘉、
    曾欽章分別於偵查中檢察官訊問時經具結而為證述之證據能
    力，嗣被告及其辯護人嗣於本院審理時均已捨棄爭執證人丙
    ○○、陳毅嘉、曾欽章前揭證述之證據能力【見本院九十六
    年度訴字第一三七○號卷（下稱本院卷）一第二四一頁；本
    院九十七年度訴緝字十一、十二頁】，於審判程序同意作為
    證據；又檢察官、被告及其辯護人對於其餘後述言詞或書面
    陳述各項證據方法之證據能力，於本院準備程序均陳明對證
    據能力無意見，亦均未於言詞辯論終結前聲明異議，視為於
    審判程序同意作為證據，而本院審酌上開言詞或書面陳述作
    成之情況並無不當，其中證人丙○○、陳毅嘉、曾欽章於檢
    察官訊問時結證之證言，亦無顯不可信之情況，依刑事訴訟
    法第一百五十九條之一第二項、第一百五十九條之五第二項
    規定，自均有證據能力。
二、訊據被告固坦承於前揭時地，其有以投資為由撥打電話與證
    人丙○○聯繫，證人丙○○並有出面至前開「禾夏草堂茶坊
    」餐廳與其見面，嗣其有搭乘證人丙○○駕駛之汽車、同案
    被告王信忠則另駕駛一輛汽車同至前開廢棄工廠，當時其係
    與證人丙○○、同案被告王信忠及「阿彬」、「阿豐」等五
    名成年男子在前開廢棄工廠處，且在前開廢棄工廠期間，「
    阿彬」、「阿豐」等五名成年男子有毆打證人丙○○，離開
    前開廢棄工廠後，其又有共同至「金都理容ＫＴＶ」，嗣證
    人丙○○在證人蘇茂松之上址居處簽立扣案之切結書時，其
    亦有在場等情，惟矢口否認有前揭不法犯行，辯稱：我係因
    友人黃湘文投資富貴鴻公司被騙且受黃湘文委託解決投資糾
    紛之事，所以才會找王信忠從臺北至臺中與我一起解決處理
    ，在前開廢棄工廠期間，「阿彬」、「阿豐」等五名成年男
    子中雖有人與丙○○發生口角而有毆打丙○○之行為，惟此
    部分係「阿彬」、「阿豐」等五名成年男子臨時起意之個人
    行為，且我與王信忠當時即有出面制止，我與王信忠亦均無
    參與毆打丙○○，此段期間中丙○○亦可以自由打電話，因
    我於前開廢棄工廠期間一直無法聯絡上黃湘文，所以丙○○
    才一直留在前開廢棄工廠，後來我於當天晚上聯絡上黃湘文
    後，黃湘文委由我全權處理，我與丙○○協商並達成丙○○
    需給付二百萬元之初步共識後，即招待丙○○共同至「金都
    理容ＫＴＶ」唱歌，唱完歌後王信忠、「阿彬」、「阿豐」
    與丙○○至蘇茂松之上址居處休息，丙○○於九十五年五月
    十日將前開協商內容寫成切結書後從蘇茂松上址居處離去之
    際，猶自行將包括扣案之「AMITY」牌手錶等相同款式之「
    AMITY」牌手錶送給王信忠、蘇茂松、「阿彬」、「阿豐」
    每人各一只，且丙○○離去時發現其駕駛之汽車被拖吊，也
    是王信忠陪同丙○○至拖吊場幫忙付拖吊費、領車後，丙○
    ○始行離去，過程中丙○○之行動自由均未受限制，且我未
    從丙○○處取得現金、手錶等任何財物，本件我若果真有強
    盜取財之犯意，大可將丙○○身上攜帶之信用卡取走以提領
    現金、典當丙○○之汽車，豈會自丙○○處僅取走前開現金
    及手錶而已等語。被告辯護人則辯護稱：證人丙○○乃富貴
    鴻公司及「福恩樂富股份有限公司」違法吸金之詐騙集團成
    員之一，其所涉犯行現仍由檢察官偵查中，其人格品性大有
    可疑，故其於本案不利被告之證述，顯係為規避證人黃湘文
    等被害人向其追索投資之金錢，而故為誣陷受證人黃湘文委
    託前來索取債務之被告；又證人丙○○證述包括：其證述撥
    打電話向陳毅嘉籌借款項時，同案被告王信忠亦有與證人陳
    毅嘉直接對話乙節，與證人陳毅嘉於檢察官訊問時證述情節
    不合；其證述在「金都理容ＫＴＶ」、證人蘇茂松上址居處
    迄離去止，其行動自由遭控制之過程，與證人蘇茂松於鈞院
    審理時之證述內容大相逕庭，且倘證人丙○○果真行動自由
    遭控制，其竟未在公眾得進出之「金都理容ＫＴＶ」呼救，
    亦不符常情；其證述萬寶龍手錶六只等物遭強行取走，與本
    案經警自同案被告王信忠處扣得之手錶一只係為「AMITY」
    牌之手錶顯不相符，自難以證人丙○○前後不符、瑕疵甚多
    之證言，逕為不利被告之認定；被告、同案被告王信忠僅係
    受證人黃湘文之委託，始尋找證人丙○○出面協商處理證人
    黃湘文投資富貴鴻公司之款項清償問題，且證人丙○○亦證
    稱其當時身上攜帶之提款卡及信用卡約有十幾張，則被告倘
    果真有強盜取財之不法犯行，豈有未將證人丙○○身上攜帶
    之信用卡取走以提領現金、典當證人丙○○之汽車，反而在
    證人丙○○未籌得任何金錢並僅簽立一件切結書之情形下，
    即任令證人丙○○離去之理，顯見證人丙○○不利被告之證
    言與常情不符外，亦足見被告並無犯罪之動機等語。經查：
  (一)前揭犯罪事實，迭據證人丙○○於偵查中檢察官訊問時及本
    院審理時均結證綦詳，並有扣案之證人丙○○所簽立切結書
    一件附卷可證，及扣押物品目錄表一紙、贓物認領保管單一
    紙、證人丙○○身分證影本、汽車駕駛執照影本各一件、手
    錶相片二張、證人丙○○受有前揭傷害之相片四張及南基醫
    院（彰化基督教醫院醫療合作醫院）九十五年五月十日診斷
    書一紙在卷可憑（均附於警卷）。又證人丙○○自九十五年
    五月九日下午某時起至同日夜間某時止，在前開廢棄工廠之
    房間內，多次撥打電話分別向其當時毅利達公司之同事即證
    人曾欽章、陳毅嘉及賴瑞麒借錢，嗣證人丙○○於同年月十
    日天亮之際至證人蘇茂松上址居處後迄至同日約十二時許止
    之期間，仍有再撥打電話與證人曾欽章、陳毅嘉等友人聯繫
    並仍未借得金錢乙節，核與證人陳毅嘉、曾欽章均於檢察官
    訊問時結證及證人賴瑞麒於本院審理時結證情節相符（見偵
    查卷五○、五一、六二、六三頁；本院卷一第一九六至二○
    ○頁）。且查：
  1.參諸被告於警詢時供承：前開廢棄工廠是我朋友以前的公司
    ，現在已經廢棄沒有人在使用；「阿彬」、「阿豐」聽我的
    指揮等語（見警卷九、十三頁），核與同案被告王信忠於警
    詢時自承：前開廢棄工廠是乙○○朋友以前的公司，現在已
    經廢棄沒有人在使用；前開廢棄工廠是乙○○指定的，因害
    怕丙○○逃走；「阿彬」、「阿豐」等人是由我及乙○○視
    情況指揮等語（見警卷十九、二一頁），互核情節相符。則
    前開廢棄工廠既係被告因顧慮證人丙○○逃跑所指定之地點
    ，且「阿彬」、「阿豐」等五名成年男子又聽命於被告及同
    案被告王信忠之指揮行事，倘非被告及同案被告王信忠之授
    意、指示，「阿彬」、「阿豐」等五名成年男子豈有無端共
    同毆打證人丙○○之可能。則被告、同案被告王信忠顯均基
    於自己共同犯罪之意思，授意、指示「阿彬」、「阿豐」等
    五名成年男子間對證人丙○○施以前揭毆打成傷之強暴手段
    ，以遂行前揭強盜取財犯行，足堪認定。是被告前開以其與
    同案被告王信忠並未毆打證人丙○○，此部分係「阿彬」、
    「阿豐」等五名成年男子臨時起意之個人行為等語置辯，顯
    係事後卸責之詞，委無可採。
  2.證人丙○○前揭撥打電話向證人曾欽章、陳毅嘉、賴瑞麒借
    錢時，同案被告王信忠等人均在旁並令證人丙○○以擴音方
    式撥打，以監視證人丙○○及其對話內容乙節，業據證人丙
    ○○於本院審理時結證在卷（見本院卷一第一三四頁）。且
    參諸證人丙○○前揭撥打電話向證人陳毅嘉、曾欽章、賴瑞
    麒借錢時，或未敘明原因僅稱有急用而欲向證人陳毅嘉借款
    八十萬元；或藉稱家裡急需用錢且口氣很急而欲向證人曾欽
    章借款五十萬元；或未敘明原因僅稱急用而欲向證人賴瑞麒
    借款約十萬元至二十萬元，證人陳毅嘉、曾欽章、賴瑞麒在
    電話中亦覺得證人丙○○突然來電借錢之舉奇怪、與平常不
    同等情，業據證人陳毅嘉、曾欽章均於檢察官訊問時及證人
    賴瑞麒於本院審理時均結證明確（見偵查卷六二、五○頁；
    本院卷一第一九九頁）。則證人丙○○顯係遭被告等人嚴密
    控制、處於不能抗拒之狀態，始會連續多次撥打電話以急需
    用錢為由向友人借錢，而不敢言明急需用錢之原因，實甚明
    灼。
  3.再者，被告或同案被告王信忠是否曾拿出武器威脅證人丙○
    ○乙節，證人丙○○於本院審理時結證：好像有又好像沒有
    ，我無法記得很清楚等語（見本院卷一第一三四頁）；又證
    人丙○○於本院審理時一方面結證：遭拘禁於前開廢棄工廠
    房間時，乙○○曾令「阿彬」、「阿豐」等五名成年男子，
    取出證人丙○○包包內之提款卡、現金卡計十餘張，乙○○
    並叫「阿彬」、「阿豐」等五名成年男子中部分之人去提款
    領錢等語，另方面就「阿彬」、「阿豐」等五名成年男子是
    否有實際前往提領前開提款卡、現金卡之金錢當庭結證：好
    像沒有等語（見本院卷一第一三○頁），且在無其他積極證
    據足資佐證之情形下，此部分雖無從逕為不利被告之認定，
    惟證人丙○○前揭模糊、無法確認之陳述，究其原因，無非
    係因證人丙○○嗣於本院審理時結證時，距離被告本案行為
    時已相隔逾一年四月之久之情形下，依其自身記憶所得而為
    證述，顯與常情無違，自不得依此反謂證人丙○○不利被告
    之證述即係設詞攀誣構陷被告甚明。況被告等人遂行前揭強
    盜取財犯罪行為之過程中，何以未強取被害人更為值錢之財
    物，其原因何止一端，顯無從以被告等人是否搜括強取被害
    人全部財物，或比較實際強取財物與剩餘未予強取財物間價
    值之高低，作為被告等人主觀犯意為何之理由，並依此逕為
    有利被告之認定。
  4.觀諸卷附「金都理容ＫＴＶ」九十五年五月九日工作記錄表
    一紙（見偵查卷五五頁），其上雖記載有客人姓名為「阿峰
    」、帶客時間為十一時十五分之文字，被告辯護人進而以證
    人丙○○證述至「金都理容ＫＴＶ」之時間，與前開工作記
    錄表記載之時間不同，以此質疑證人丙○○證言之憑信性。
    然「阿彬」、「阿豐」等五名成年男子既均為真實姓名年籍
    不詳之人，已難認前開工作記錄表上所載之「阿峰」，與被
    告、同案被告王信忠乃至「阿彬」、「阿豐」等五名成年男
    子確有關聯。且被告及其辯護人復未具體提出「阿彬」、「
    阿豐」等五名成年男子或前開工作記錄表上所載「阿峰」之
    真實姓名年籍供本院調查確認，自無從以此作為彈劾證人丙
    ○○前揭證言憑信性之依據。
  5.至於證人丙○○就其遭強盜之前揭二支鋼筆、六只手錶，均
    屬萬寶龍品牌之物品乙節，雖據證人丙○○於本院審理時結
    證在卷（見本院卷一第一三五頁），此部分對照核對經警自
    被告處扣得之手錶一只錶面上標有「AMITY」字樣，且依卷
    內證據復無從判斷萬寶龍品牌與「AMITY」字樣間之關聯性
    ，固無從認定證人丙○○遭強盜之前揭二支鋼筆、六只手錶
    確係萬寶龍品牌之物品，惟由前揭二支鋼筆、六只手錶既會
    成為遭他人強盜之物品，甚且同案被告王信忠仍將之戴在手
    上等情觀之，除足認前揭二支鋼筆、六只手錶均具相當之財
    產價值外，顯亦無從以此作為有利被告之認定。
  (二)又證人黃湘文以林駿駒名義在富貴鴻公司購買物品消費並成
    為富貴鴻公司之會員後，嗣因與富貴鴻公司間之投資糾紛事
    宜，其有於九十五年四月十日簽立委託協議書一紙，記載富
    貴鴻公司積欠其五百八十三萬七千元，並以受託人為忠湧財
    務管理顧問有限公司之名義，實際上係委託被告代為協調處
    理其與富貴鴻公司間之前開投資糾紛事宜，其同時並將其女
    兒蔡孟珊之合作金庫銀行帳戶之存摺封面影本一紙交予被告
    ，以利被告協調處理有結果時，可將收取之款項直接匯入蔡
    孟珊之帳戶內，嗣其因認為係遭富貴鴻公司詐騙，於同年月
    中旬某日，被告有陪同其向警報案，當時經其再精算結果，
    其有對被告說明富貴鴻公司積欠其金錢係四百多萬元，並非
    五百八十三萬七千元，嗣其於同年月二十五日，有向臺灣臺
    中地方法院檢察署遞狀對富貴鴻公司之周世昌、陳志強、林
    從琦、何姿瑩及證人丙○○等五位職員提出詐欺告訴；又九
    十五年五月九日晚上十點多，證人黃湘文有接獲被告之來電
    ，被告當時有說找到證人丙○○並請證人黃湘文出門，證人
    黃湘文當時以時間太晚而未出門，並請被告與證人丙○○協
    調看看等情，固據證人黃湘文於本院審理時結證在卷，並有
    委託協議書、其上記載林駿駒名義為申請人之富貴鴻公司消
    費會員申請書、蔡孟珊合作金庫銀行帳戶存摺封面影本各一
    紙附卷可按（見警卷三七、三八、三八之一頁）。惟證人黃
    湘文於本院審理時亦同時結證：我當時委託乙○○時，重點
    是要找富貴鴻公司，我有向乙○○提及周世昌、陳志強、林
    從琦、何姿瑩及丙○○等五人，但我並無要乙○○特別找其
    中之哪一個人；我告訴乙○○說我係投資四百多萬元時，並
    無要乙○○幫我收回多少錢；我委託乙○○時無特別指示說
    要如何協調處理，但有特別約定乙○○協調處理時不得有違
    背法律之事；本件我委託乙○○時，我只知道丙○○、周世
    昌、陳志強、林從琦、何姿瑩等五人的名字，我不知道其等
    五人之聯絡方式，亦無告訴乙○○如何聯絡其等五人；我不
    清楚乙○○是如何與丙○○聯絡上的；乙○○於九十五年五
    月九日晚上十點多打電話向我說找到丙○○時，當時我並無
    向乙○○說協調處理的金額底線是多少錢，乙○○在電話中
    亦無向我提到有向丙○○收到本件協調處理投資債務的金錢
    或丙○○有交付任何財物予乙○○，且無提到關於丙○○簽
    立二百萬元和解書面的事情；九十五年五月九日晚上十點多
    乙○○打電話向我說找到丙○○後，直到乙○○後來（即指
    乙○○於九十五年五月十二日為警查獲後）又有打一通電話
    告訴我說丙○○有向警報案之此段期間中，乙○○未曾另與
    我聯絡過；乙○○後來（即指乙○○於九十五年五月十二日
    為警查獲後）又有打一通電話告訴我說丙○○有向警報案時
    ，當時乙○○並無提到有自丙○○處拿到現金、鋼筆、手錶
    、身分證影本、駕駛執照影本等物，亦無提到丙○○有簽立
    二百萬元之和解書面；乙○○於九十五年五月九日晚上十點
    多打電話向我說找到丙○○時起迄今，乙○○亦均無交付任
    何現金、鋼筆、手錶及丙○○簽立之二百萬元和解書面及丙
    ○○之身分證影本、駕駛執照影本等物給我等語明確（見本
    院卷八五至九八頁）。則在證人黃湘文就其與富貴鴻公司之
    投資糾紛事宜，委託被告協調處理時，早已特別約定言明被
    告協調處理時不得有違背法律之事，倘被告僅係單純幫忙協
    調處理證人黃湘文委託之事，被告豈需另假藉名目誘騙證人
    丙○○外出見面，甚且與證人丙○○實際見面後，在證人黃
    湘文不知情、不在場之情形下，需事先召集同案被告王信忠
    及「阿彬」、「阿豐」等五名成年男子之如此眾多之人數，
    進一步帶同證人丙○○至業已廢棄之工廠，並自當日下午（
    即被告於當日晚上十點多打電話與證人黃湘文聯繫上前）自
    行協調商談證人丙○○應給付、賠償證人黃湘文之具體金額
    ，且係商談長達數小時之久，期間甚至會無端發生「阿彬」
    、「阿豐」等五名成年男子毆打證人丙○○之理？已堪認被
    告前開所辯，至與常情相違，其真實性至有可疑，非可輕信
    。再者，被告乃至同案被告王信忠，果真係協調處理證人黃
    湘文委託之事，負責與證人黃湘文接洽聯繫之被告，自九十
    五年五月九日晚上十點多撥打電話與證人黃湘文聯繫時起，
    迄至被告、同案被告王信忠於同年月十二日為警查獲後，被
    告再次撥打電話與證人黃湘文聯繫時止，就證人丙○○業已
    簽立前揭切結書並同意給付二百萬元予證人黃湘文之事，又
    豈有對黃湘文隻字未提，證人黃湘文仍全然不知、處於狀況
    外之可能？由此益見被告僅係兼以為證人黃湘文協調處理債
    務之外觀，俾利掩飾前揭強盜取財之犯行。是被告前開所辯
    ，顯係事後卸責之詞，自無可採。
  (三)另證人黃湘文因與富貴鴻公司間之投資糾紛事宜，早已於九
    十五年四月二十五日向臺灣臺中地方法院檢察署遞狀對富貴
    鴻公司之周世昌、陳志強、林從琦、何姿瑩及證人丙○○等
    五位職員提出詐欺告訴，有如前述。且前開詐欺案件，證人
    丙○○於偵查中已開過偵查庭乙節，業據證人丙○○於本院
    審理時結證在卷（見本院卷一第一二六頁）。則前開詐欺案
    件既經檢察官偵查中，除證人丙○○（在該案件為被告）自
    身之供述外，尚須佐以其他積極或補強證據始能認定證人丙
    ○○在該案件之罪嫌能否成立。倘謂證人丙○○於本院審理
    時為規避證人黃湘文等被害人向其追索投資之金錢而為不實
    證述，即能左右證人丙○○所涉前開詐欺案件檢察官之偵查
    結果，核屬無據。於此情形，無論證人丙○○之人格品性如
    何，顯難認證人丙○○會另甘冒偽證重罪之風險而故為攀誣
    構陷被告。是被告以此置辯，自無可採。
  (四)證人蘇茂松於九十六年九月十四日本院審理時雖證稱：乙○
    ○於九十五年五月九日下午一點多有打電話給我並向我借用
    臺中市○○區○○路七五巷六號的工廠使用，因當天我人在
    頭份，沒有在前開工廠，我當時是從事租賃發電機之工作，
    當時該工廠仍有作為發電機租賃之營業使用，我沒有在工廠
    時是在頭份市區或其他工地檢查我租賃出去的發電機，嗣同
    日晚上十一點多乙○○有打電話邀我到「金都理容ＫＴＶ」
    認識丙○○，我於同日晚上約十一點四十分到「金都理容Ｋ
    ＴＶ」後，丙○○也有一起唱歌唱的很高興，我待在「金都
    理容ＫＴＶ」約半小時，就先回去我當時位於臺中市○○區
    ○○路二段二四七號十一樓之三之居處，王信忠約凌晨（即
    十日）三、四點帶丙○○、「阿彬」、「阿豐」到我的上址
    居處睡覺，丙○○到我上址居處後，我沒有看到丙○○之身
    體或臉上有傷，我有聽到丙○○打電話給朋友聊天，後來乙
    ○○約十二點多到我家，丙○○就拿一張紙條自己簽立一張
    切結書，且丙○○從我上址居處離去時，還送給我、王信忠
    、「阿彬」、「阿豐」四人每人各一只手錶等語（見本院卷
    一第一○一至一一八頁），與證人丙○○前揭證述之內容至
    為岐異。惟查，證人蘇茂松於九十六年九月十四日本院審理
    時，經本院傳喚到庭作證而為人別訊問時，證人蘇茂松就其
    自己當時（即九十六年九月十四日）居處之地址、聯絡電話
    答稱：我居住臺中市○○區○○路的正確地址忘記了，且要
    問乙○○才知道我的電話等語（被告並當庭答稱證人蘇茂松
    之電話門號為0000000000號，見本院卷一第九九
    、一○○頁）。則證人蘇茂松於本院審理時連其自己當時之
    居處、聯絡電話均無法記憶，甚且均要向被告詢問才知道，
    於此情形，證人蘇茂松於本院審理時所為之前揭證述，竟能
    對距離作證當時已時隔逾一年之久即九十五年五月九日、同
    年月十日所發生之事情，記憶如此清晰且就其細節詳為描述
    ，已與常情不符，其前揭證述之真實性，已至有可疑，非可
    輕信。再綜參：1.前開廢棄工廠，於被告本案行為時已係廢
    棄無人使用之工廠乙節，業據被告於警詢時陳明在卷，亦與
    同案被告王信忠於警詢時供述情節相符，已如前述，顯見證
    人蘇茂松此部分證述與事實不符；2.又於九十五年間迄九十
    六年九月十四日止，此段期間中被告與證人蘇茂松以電話聯
    繫僅有三次即：乙○○於九十五年五月打一次電話給證人蘇
    茂松、證人蘇茂松於九十五年六月二十五日打一次電話給被
    告、被告於九十六年九月十一日撥打一次電話給證人蘇茂松
    乙節，亦據證人蘇茂松於九十六年九月十四日本院審理時結
    證在卷（見本院卷一第一一○、一一一頁），顯與證人蘇茂
    松前揭證述於九十五年五月九日當日即至少有與被告電話聯
    繫二次互有矛盾；3.被告於偵查中陳稱：我朋友蘇茂松打電
    話給我，我約蘇茂松一起來ＫＴＶ（即指「金都理容ＫＴＶ
    」）唱歌；我們在ＫＴＶ唱歌喝酒到早上六、七點等語（見
    偵查卷七頁），顯與證人蘇茂松前揭證稱係被告打電話邀其
    至「金都理容ＫＴＶ」等語（見本院卷一第一○三頁）互為
    相反，亦與證人蘇茂松前揭證稱：丙○○等人約凌晨（即十
    日）三、四點即至蘇茂松自己之上址居處等語（見本院卷一
    第一○五頁）顯有不同；4.被告在證人蘇茂松上址居處，交
    予證人丙○○供作證人丙○○自證人蘇茂松上址居處離去後
    給付款項時與被告聯絡用途即：扣案之門號為000000
    0000號行動電話（ＳＩＭ卡），係為被告自己所持有使
    用，業據被告於警詢時供承及同案被告王信忠於警詢時均陳
    明在卷，而前開扣案門號為0000000000號之行動
    電話，另方面又係證人蘇茂松所申請使用之電話，此觀卷附
    通聯調閱查詢單甚明（見偵查卷三三頁），則被告於本案行
    為時與證人蘇茂松間，顯交情匪淺、互動至為密切；5.被告
    及同案被告王信忠因本案為警查獲後迄檢察官偵查終結時止
    ，證人蘇茂松均未曾於偵查中到庭或列為本案偵查之對象，
    此綜參本案偵查案卷即明，而嗣本院於九十六年九月十四日
    審理時同時傳喚證人蘇茂松、丙○○到庭作證後，證人丙○
    ○第一次於案發後親見證人蘇茂松本人，旋即於本院審理時
    明確結證：我去前開廢棄工廠時，證人蘇茂松當時也在前開
    廢棄工廠等語（見本院卷一第一二九頁），再佐以被告本案
    行為時，前開廢棄工廠，確係廢棄無人使用之工廠，有如前
    述，除堪認證人蘇茂松前揭關於其於九十五年五月九日係在
    頭份從事檢查租賃發電機之證言，顯係杜撰之詞，委無可採
    外，亦足認證人蘇茂松前揭與證人丙○○互為岐異、有利被
    告之證言，顯係圖卸己責並故意迴護被告而就本案案情重要
    關係之事項所為不實之證述，甚為明灼。是證人丙○○前揭
    不利被告之證述，至堪憑採。
  (五)另參諸證人丙○○在前開廢棄工廠處遭被告脅迫恐嚇及「阿
    彬」、「阿豐」等五名成年男子施以毆打成傷之強暴手段，
    已達不能抗拒之程度，有如前述。再佐以證人丙○○在前開
    廢棄工廠遭拘禁時間甚久，其僅單獨一人面對被告、同案被
    告王信忠及「阿彬」、「阿豐」等五名成年男子等多達七人
    之眾多人數，且甫遭前揭強盜取財犯行之震攝後，其意思自
    由遭極度壓制，因而至感徬徨、不知所措且因擔心輕率求救
    可能遭更嚴重之報復，其嗣又遭被告等人帶同更換至「金都
    理容ＫＴＶ」乃至證人蘇茂松之上址居處過程中，無非係任
    由被告等人予取予求，俾儘快滿足被告等人強取財物之需求
    後以求能平安脫身，則其縱使曾身處公共場所，顯仍無從基
    於意思自主而甘冒風險擅予求救或脫逃之可能，實甚明確，
    自無從以證人丙○○未在上開公共場所求救或脫逃，作為有
    利被告認定之憑據。
  (六)按擄人勒贖罪，須行為人自始有使被害人以財物取贖人身之
    意思，如使被害人交付財物，別有原因，為達其取得財物之
    目的，而剝奪被害人之自由者，除應成立其他財產上之犯罪
    或牽連犯妨害自由罪外，要無成立擄人勒贖罪之餘地；又擄
    人勒贖罪，須預有不法得財之意思，而施強暴脅迫，將被害
    人擄至自己勢力範圍內，希圖其出款贖回者，始能成立，如
    果擄架目的別有所在，自不得論以該條款之罪（最高法院六
    十五年臺上字第三三五六號、三十七年特覆字第五○四一號
    判例意旨參照）。經查，本案證人丙○○遭拘禁於前開廢棄
    工廠之房間期間，被告雖命證人丙○○撥打電話向外籌借二
    百萬元始能脫身，惟參諸被告、同案被告王信忠及「阿彬」
    、「阿豐」等五名成年男子將證人丙○○強押至前開廢棄工
    廠之房間內，施以前揭強暴、脅迫手段，至使證人丙○○不
    能抗拒後，「阿彬」、「阿豐」等五名成年男子旋即自證人
    丙○○身上強取現金五千八百元及在證人丙○○駕駛之前開
    自用小客車內搜括強取丙○○所有之鋼筆二支、手錶六只等
    情以觀，被告等七人顯係基於強盜取財之犯意，為達強取證
    人丙○○財物之目的，而對證人丙○○施以兼括妨害自由在
    內等前揭強暴、脅迫手段而至使證人丙○○不能抗拒，甚為
    明確。依前開說明，本案尚無擄人勒贖罪之適用，併予敘明
    。
  (七)綜上所述，被告前開所辯，顯係事後卸責之詞，不足採信。
    是本案事證明確，被告前揭犯行，至堪認定，應依法論科。
三、論罪科刑：
  (一)被告行為後，刑法雖於九十四年二月二日修正公布，於九十
    五年七月一日施行，且按行為後法律有變更者，適用行為時
    之法律，但行為後之法律有利於行為人者，適用最有利於行
    為人之法律，現行刑法第二條第一項訂有明文。此條規定乃
    與刑法第一條罪刑法定主義契合，而貫徹法律禁止溯及既往
    原則，係規範行為後法律變更所生新舊法律比較適用之準據
    法，是刑法第二條本身雖經修正，但刑法第二條既屬適用法
    律之準據法，本身尚無比較新舊法之問題，應一律適用裁判
    時之現行刑法第二條規定，以決定適用之刑罰法律，先予敘
    明。又按刑法條文雖經修正，但若僅屬單純之文字修飾，或
    將實務見解或法理明文化，而不涉及刑罰之輕重、構成要件
    之變更，或其他有利、不利於行為人之情形者，即無庸依刑
    法第二條第一項之規定比較新舊法，而應依一般法律適用原
    則，適用「裁判時法」處斷（最高法院九十五年十一月十七
    日第二十一次刑事庭會議決議意旨參照）。修正前刑法第二
    十八條：「二人以上共同『實施』犯罪之行為者，皆為正犯
    。」與修正後同條：「二人以上共同『實行』犯罪之行為者
    ，皆為正犯。」之規定，二者在用語上固有不同，惟其修法
    理由乃在原「實施」一詞之範圍，在解釋上是否包括「陰謀
    共同正犯」及「預備共同正犯」存有爭議，為杜爭議，明白
    宣示本條不包括「陰謀共同正犯」及「預備共同正犯」，但
    仍包括共謀共同正犯，乃將「實施」修正為「實行」，此觀
    諸立法理由說明即明，此部分法律修正後，既無有利、不利
    之情形，依前開說明，應適用裁判時，即修正後刑法第二十
    八條規定（最高法院九十六年度臺上字第八二七號判決意旨
    參照）。再者，刑法第三百三十條之規定，於前揭刑法修正
    時則未有任何增刪修正。從而，本案尚不生新舊法比較之問
    題，先予敘明。
  (二)核被告所為，係犯刑法第三百三十條第一項之結夥三人以上
    加重強盜取財罪（即犯強盜罪而有刑法第三百二十一條第一
    項第三款情形，下稱加重強盜罪）。
  (三)按「某甲於某日將某氏私禁於室後，又遷入場園屋內，派人
    輪流把守，禁至某日，始行放出，其私禁地點，雖有分別，
    而私禁行為並未間斷，仍為包括的一個實行行為之繼續，祇
    應論以單純一罪」（最高法院二十九年上字第二五五三號判
    例意旨參照）。次按強盜罪以強暴、脅迫等方法，致使不能
    抗拒為構成要件之一，當然含有妨害被害人自由之性質，倘
    著手實行強盜罪時而有妨害被害人之自由，則所為強暴、脅
    迫等私行拘禁或以非法方法剝奪被害人行動自由行為，應包
    括在強盜行為之內，無另行成立刑法第三百零二條第一項之
    妨害自由罪餘地（參見最高法院九十一年度臺上字第八○三
    號、九十二年度臺上字第二一八四號判決，亦同此旨）。則
    本案被告著手實行前揭加重強盜犯行之際，並兼括以未間斷
    、行為繼續之將被害人丙○○私行拘禁於前開廢棄工廠之房
    間、「金都理容ＫＴＶ」包廂及證人蘇茂松上址居處內等地
    點，核屬加重強盜犯行之一部分，自不另論以刑法第三百零
    二條第一項之妨害自由罪。又被告係以毆打致被害人丙○○
    成傷之強暴方法，以遂行前揭加重強盜犯行，則傷害部分亦
    屬強暴脅迫之當然結果，不另論傷害罪；且強盜傷人，為強
    暴脅迫之當然結果，不問是否下手傷人，均應負共同責任（
    最高法院二十四年十一月十九日總會決議參、最高法院十九
    年上字第五一四號判例意旨參照）。再者，被害人丙○○遭
    被告、同案被告王信忠及「阿彬」、「阿豐」等五名成年男
    子施以強暴、脅迫至使不能抗拒後，遭強取現金五千八百元
    、鋼筆二支、手錶六只，被告並命丙○○需另籌措交付二百
    萬元之財物，有如前述，顯見被告於遂行前揭加重強盜犯行
    過程中，前揭各個強取證人丙○○現金五千八百元、鋼筆二
    支、手錶六只財物之行為及著手命證人丙○○籌借交付二百
    萬元財物之行為，均為一個強盜行為之一部，應僅論以一加
    重強盜取財罪。公訴意旨認為被告遂行前揭加重強盜犯行過
    程中，另成立刑法第二百七十七條第一項之傷害罪及第三百
    零二條第一項之妨害自由罪，尚有未洽，併予敘明。
  (四)被告、同案被告王信忠及「阿彬」、「阿豐」等五名成年男
    子間，就前揭加重強盜犯行，互有犯意聯絡及行為分擔，為
    共同正犯。
  (五)爰審酌被告不思以正當方法賺取財物，為貪取不法利益，假
    藉為他人協調處理債務而遂行強盜他人財物之犯行，且其以
    結夥三人以上並以傷害他人身體之強暴手段及以恐嚇言語之
    脅迫手段而為本案強盜他人財物之犯行，犯罪手段至非平和
    、惡性非輕，除對被害人造成財產上損害外，亦對被害人生
    命、身體造成之危險性甚高，並使被害人心裡蒙受恐懼陰影
    ，危害社會秩序甚鉅，再兼衡酌被告犯後飾詞卸責、未見悔
    意，迄未與被害人丙○○達成和解並賠償損害，犯罪後態度
    非佳，被告就本案犯行與同案被告王信忠乃至「阿彬」、「
    阿豐」等五名成年男子等共犯相較，顯居於指揮之主謀地位
    ，暨本案犯罪所得非鉅、被告之智識程度及被告於本案行為
    前尚無經法院判處有罪確定之不良前科素行紀錄，有臺灣高
    等法院被告前案紀錄表附可按等一切情狀，量處如之文所示
    之刑，以示懲儆。
  (六)至扣案之門號為0000000000號之手機一支，並無
    積極證據證明與被告等人本案加重強盜犯行有直接關聯，自
    無從宣告沒收，併予敘明。
四、證人蘇茂松於本院審理時，經本院告知其刑事訴訟法第一百
    八十一條拒絕證言之規定，其仍於本院審理時具結（見本院
    卷一○○、一四四頁），且故意迴護被告而就本案案情重要
    關係之事項為不實之證述，已如前述。則證人蘇茂松涉犯前
    揭幫助加重強盜罪嫌、偽證罪嫌部分，應由檢察官另行偵辦
    ，附此敘明。
據上論斷，應依刑事訴訟法第二百九十九條第一項前段，刑法第
二十八條、第三百三十條第一項，判決如主文。
本案經檢察官甲○○到庭執行職務。
中    華    民    國    97    年    7     月    25    日
                  刑事第九庭    審判長法  官  周瑞芬
                                      法  官  莊秋燕
                                      法  官  何世全
以上正本證明與原本無異。
如不服本判決，應於送達後十日內向本院提出上訴狀（須附繕本
），上訴於臺灣高等法院臺中分院。
上訴書如未敘述理由，應於上訴期間屆滿後20日內補提理由書於
本院。
                                      書記官  童洪芳美
中    華    民    國    97    年    7     月    25    日
附錄論罪科刑法條：
刑法第三百三十條第一項
犯強盜罪而有第三百二十一條第一項各款情形之一者，處七年以
上有期徒刑。


司法院資訊處製作；財團法人民間司法改革基金會備份。
